臺灣高等法院民事判決　　　　　　　　 100年度建上字第43號
上　訴　人　陳銘堂即銘嵩工程行
訴訟代理人　龔君彥律師
複代理人　　張智婷律師
　　　　　　連睿鈞
訴訟代理人　黃雅婷律師
被上訴人　　印象創意設計有限公司
法定代理人　陳文正
訴訟代理人　李志雄律師
上列當事人間請求給付工程款事件，上訴人對於中華民國100年1
月28日臺灣臺北地方法院98 年度建字第160號第一審判決提起上
訴，本院於100年12月7日言詞辯論終結，判決如下：
    主  文
上訴駁回。
第二審訴訟費用由上訴人負擔。
    事  實 及 理 由
一、上訴人起訴主張：
  (一)上訴人於民國96年間承攬被上訴人印象創意設計有限公司（
    下稱印象公司）工程計有：(1)台北市○○○○街151號2樓黃
    公館Ａ/Ｂ戶工程（下稱天母工程 ：工程款為新臺幣〈下同
    〉1,227, 330元，追加工程款為320,350元、131,950元及稅
    金5萬元）、(2)內湖行善路隔間辦公室工地工程（ 下稱內湖
    工程；追加工程款為52,000元）、(3)三重樣品屋（三重區○
    ○路上重陽橋頭）工程（下稱三重工程；原工程款為7,073,
    800元，追加工程款分別為1,139,000元、769, 000元）、(4)
    開元食品工程（原工程款為1,250,000元，追加工程款為693
    ,300元），嗣被上訴人僅分別就天母工程、三重工程、開元
    食品工程之原工程款給付100萬元、 650萬元及120萬元，尚
    積欠原工程款及追加工程款共計4,006,730元（1,227,330＋
    320,350＋131,950＋50,000＋52,000＋7,073, 800＋1,139,
    000＋769,000＋1,250,000＋693,300－1,000, 000－6,500,
    000－1,200,000）迄未給付，雖經上訴人多次催討，惟均未
    置理。為此，爰依民法第490條、第505條之規定，請求被上
    訴人給付上開工程款共計4,234,060元（應為4,006,730元之
    誤算）。
  (二)上開工程有諸多追加部分：
    1.三重工程部分
      (1)室內結構部分，上訴人所覓得最接近原始樣品屋之室內
        結構圖，如上證一第1 頁，圖之左上角有被上訴人親筆
        書寫「補圖」2 字，可見上證一之室內結構圖，已與初
        始設計圖不同，再與被上訴人標記為3 月19日簽明修改
        後之設計圖對照（即上證一第2 頁），圖中多數室內結
        構，已與上證一第1 頁之圖多有出入，再比對上證一第
        3 頁，被上訴人變更開門方向，並追加原未設計之隔間
        ，僅此3 張書面室內結構圖，已足證明被上訴人多次便
        更室內結構。
      (2)室內施工品項追加部分：
        吧台部分，上證一第1 頁吧台之設計本為二排圓弧狀
          ，與最終為被上訴人所不否認長方形玻璃材質不同。
        室內地板高度，上證二第1頁，原先設計如圖標示100
          公分、60公分，後變更為106公分、66公分（如上證
          二第2頁）。
        燈飾部分，對照被上訴人更改樣品屋室內須裝設燈飾
          之設計圖（上證三第1、2頁）與原先設計相去甚遠，
          或原先未設計須裝設燈飾之處，亦因變更設計，須嵌
          入燈飾。
        電力插座部分，原先設計如上證四第1 頁，後變更如
          上證四第2之頁設計圖。
        天花板部分，被上訴人稱補圖僅係會補圖指導上訴人
          施工方法部分，實情為上訴人已將樣品屋之天花板施
          作完畢，經被上訴人指示拆除重新施工，參原證六，
          第7、2、8小點）。
        浴缸部分，上訴人100年7月19日書狀中所提，明顯可
          見被上訴人變更建裁之註記，將浴缸由原先設置在地
          板上，變更為嵌入地板內之設計，參上證一第2 頁被
          上訴人親手書寫「挖降板」，造成上訴人須從新施做
          支撐浴缸之結構，造成上訴人所提原證五第一點第 8
          、9小點追加工程款之發生。
        保全費部分，因工程變更追加，施工較預計延遲一個
          月，為工地安全經被上訴人同意，先行代為聘請保全
          1個月駐守。
    2.天母黃公館工程部分：
      (1)被上訴人於原審所提被證四號，天母工程請求款項部分
        ，所有地板之重做、清運費用，均因天母工程本身漏水
        所致，而上訴人從未負責防水系統之施作，更況，據悉
        天母工程地板亦非全部重做，僅有部分重新施作而已，
        被上訴人將數量誇大，就此向上訴人主張屬其應賠償款
        項，並未有任何舉證，於法亦屬無據。
      (2)上訴人早已於開始施作前，即以口頭告知被上訴人，按
        其設計之圖樣評估，門板很有可能會變形，惟被上訴人
        卻未接受此專業建議，門板變形之結果，確實不應歸責
        於上訴人一方，維修所支出之費用，當然不應算入上訴
        人應賠償被上訴人之工程善後款中。
    3.新店開元工程部分：
      上訴人負責施作部分未包含防水工程，防水工程係被上訴
      人另行請人施作，因此漏水修補之費用不應計入上訴人形
      式上借款；門板施作部分，同上述天母工程情形，上訴人
      就門板之設計易造成變形問題亦已先行告知，惟被上訴人
      並未採納上訴人之建議，卻又於門板變形後，請求上訴人
      負擔維修、善後費用，洵屬無據。
  (三)本案借款緣自於上訴人與被上訴人合作期間，因被上訴人多
    次拖欠工程款，致上訴人無現金可發工資，為此上訴人便透
    過下列兩種模式，自被上訴人處取得現金：
    1.甲模式：透過被上訴人開立遠期支票方式，延緩支付工程
      款期限，再由上訴人以持票貼現方式取得現金，惟被上訴
      人以避免事後紛爭為由，要求上訴人形式上須簽立借據，
      並以日後應付工程款期限為還款期限，使所謂借款與工程
      款互為抵銷（有約定被上訴人於應付工程款期限屆至時，
      應自行撕掉該形式上借據），因而有還款期限早於發票日
      期之情形。
    2.乙模式：有部分情形係上訴人為預支日後工程款項以支應
      工資，由被上訴人開立現金支票予上訴人，經上訴人簽立
      借據，以應付工程款期限為還款期限，使形式上借款日後
      與工程款互為抵銷（有約定應付工程款期限屆至時，被上
      訴人應自行撕掉該形式上借據），上訴人則持票逕向銀行
      提領現金。
    3.綜上，上訴人向被上訴人之借款，若非被上訴人開立遠期
      支票方式延緩支付工程款期限，所謂借款已與工程款互為
      抵銷，即為被上訴人開立現金支票予上訴人，經上訴人簽
      立借據，以應付工程款期限為還款期限，使形式上借款日
      後與工程款互為抵銷，因此約定應付工程款期限屆至時，
      被上訴人應自行撕掉該形式上借據，上訴人則持票逕向銀
      行提領現金。是以無論採取何種模式，上訴人形式上之借
      款，均已與被上訴人應給付之原工程款抵銷，並無積欠被
      上訴人借款之情形。
  (四)於原審聲明：(1)被上訴人應給付上訴人4,234,060元及自支
    付命令送達翌日起至清償日止，按年息5%計算之利息。(2)願
    供擔保，請准宣告假執行。
二、被上訴人則抗辯：
  (一)查上訴人最初係承包被上訴人位於天母忠義街151號2樓黃公
    館之木作工程，上訴人於估價單內單價、金額欄內填載金額
    與被上訴人進行議價，經議定將黃公館151號2樓木作工程以
    59萬元交上訴人承攬，嗣因業主將黃公館151號 2樓之1亦委
    託被上訴人設計裝修，雙方乃協議議定將天母黃公館151 號
    2樓及151號2樓之1共2間木作工程以總價110萬元交上訴人承
    攬。而上訴人嗣後增加施作之上開151號 2樓之1木作工程究
    屬原151號2樓木作工程承攬契約之契約內容合意變更，抑或
    屬原151號2樓木作工程承攬契約之工程追加，兩造或有不同
    意見，惟兩造既議定全部工程總價110 萬元，且依付款明細
    表所示（見原審卷一第52頁上方），被上訴人業於95年12月
    1 日至96年2月6 日間，陸續支付上訴人工程款共1,065,000
    元【即20萬元（WB0000000支票）＋20萬元（WB0000000支票
    ）＋12萬元（WB0000000支票）＋30萬元（WB0000000支票）
    ＋45,000元（WB0000000）＋20萬元（XA0000000）（見原審
    卷一第53、54、55頁）】，故被上訴人於96年2 月10日再支
    付上訴人15萬元時（WB000 0000號支票，見原審卷一第54頁
    左下角末張）已超支35,000元，而上訴人又於96年8 月15日
    向被上訴人借得10萬元（XA0 000000支票，見原審卷二第59
    頁），另於96年8 月11日向被上訴人借得30萬元。退步言之
    ，若認天母工程上訴人尚有可請領之工程款，則被上訴人主
    張依序就前述超支之35,000元工程款，及上訴人向被上訴人
    借得之10萬元及30萬元所示債權，與上訴人得請領之工程款
    抵銷，直至足抵銷上訴人可請領之全部工程款。
  (二)系爭三重工程部分：依雙方承攬契約所示工程總價為685 萬
    元，並非上訴人所稱之7,073,800元，又依契約第7條約定「
    工程變更：甲方（即被上訴人）於乙方（即上訴人）工程進
    行中須要變更或追加之工程，須經甲、乙雙方共同協議其內
    容與追加之金額，乙方需於該項工程完成前提出書面估價，
    經甲方簽認無誤得進行變更或追加之事項工程內容」，本件
    上訴人自始即無法提出任何與系爭三重工程有關經被上訴人
    簽認之追加工程估價單，足證系爭三重工程自始即無所謂追
    加工程存在。再依付款明細表、付款簽收簿影本所示，被上
    訴人已給付工程款4,388,600元（2,050,000＋1,800, 000＋
    538,600）（見原審卷一第51 頁右側計算），故就前開差額
    2,461, 400元部分，被上訴人主張依序就上訴人欠被上訴人
    之部分借款2,461, 400元（即付款明細表附註欄簽收單編號
    05至07號合計40萬元，加計編號16至22 號合計206萬元，及
    編號23 號40萬元其中之1,400元）互相抵銷。退步言之，若
    本院認被上訴人主張抵銷之債權尚不足抵償本件上訴人得請
    求之工程款，則被上訴人主張再依序就簽收單編號23號所剩
    餘之款項386,000元，加計編號26 號之30萬元，及編號27號
    之20萬元繼續抵銷，直至足抵銷上訴人得請求之全部工程款
    。又上開工程上訴人主張其已領之原工程款僅650 萬元云云
    ，固非事實，惟此可證卷附借條所示，被上訴人貸與上訴人
    款項係基於為避免工程因上訴人無資力施作因素而造成工程
    延宕，故被上訴人貸與上訴人之款項其總金額尚未逾上訴人
    承攬系爭工程仍可請領之工程款範圍時，該部分貸款實具有
    預支工程款之性質，至於被上訴人貸與上訴人之款項已超過
    上訴人承攬系爭工程可請領之工程款範圍時，就該超過則屬
    一般之消費借貸，故本件上訴人亦有將其原向被上訴人貸得
    之款項，就其中一部分直接列入被上訴人已給付上訴人工程
    款之情形，是本件工程總價685 萬元被上訴人已全部給付上
    訴人。
  (三)就開元食品工程部分：原約定工程總價110 萬元，依付款明
    細表所示（見原審卷一第52頁下方），被上訴人於96年1 月
    30 日、96年3月15日、96年4月12日、96年4月20日共計支付
    上訴人130萬元，亦即上訴人超領20萬元，96年8月15日上訴
    人又超領10萬元，共計超領30萬元。若認上訴人除110 萬元
    外尚有可請領之工程款，則被上訴人主張分別就前述上訴人
    超領之20萬元、10萬元之順序予以抵銷，若仍有不足則再依
    序借條編號1-1、1-2、1-3、2-1、2-2、3、4、5-1、 5-2、
    5-3 、5-4、6、7、8所示債權予以抵銷，直至可抵銷上訴人
    可請領之全部工程款。
  (四)內湖工程部分：兩造就原工程款已全部給付乙節並不爭執，
    兩造所爭執者為該工程有無追加工程部分，實則該工程並無
    追加工程部分。惟若認本工程有追加工程款52,000元，則被
    上訴人主張依序就被上訴人對上訴人之消費借貸債權（即借
    條1-1、1-2、1-3、2-1、2-2、3、4、5-1、5-2、5-3、 5-4
    、6、7、8 所示），及上訴人於前述天母工程超領之工程款
    35,000元、於96年8月15日向被上訴人借得之10萬元（XA000
    0000支票）、於開元食品工程超領之30萬元予以抵銷，直至
    抵銷上訴人可請領之全部工程款。
  (五)此外，系爭三重工程原訂於96年4月5日全部完工，然上訴人
    遲至96年5月1日始申報完工，共逾期26日，按兩造承攬契約
    第18條約定之千分之12違約金計算，共應計收違約金2,137,
    200 元。且上訴人承攬之三重工程、天母工程及開元食品工
    程均存在重大瑕疵，雖經被上訴人請求修補瑕疵，惟上訴人
    均置之不理，被上訴人不得已自行發交小格公司修補瑕疵，
    爰依無因管理及瑕疵修補費用償還請求權之法律關係，依序
    就上開三重工程支出之542, 000元、天母工程支出之46萬元
    ，及開元食品工程支出之133,000元瑕疵修補費順序抵銷。
  (六)上開全部工程兩造從未約定追加工程，上訴人聲請傳訊之證
    人均供承其等未曾親身參與或目賭兩造商議承攬契約之過程
    ，證人吳志弘結證：三重樣品屋其與印象公司研商確定後之
    施作圖面無視聽室，施工後沒有修改圖面等語。上訴人提出
    上證二號第1 頁平面圖（有視聽室），並非施作圖面，係被
    上訴人最初提供與業主討論之樣品屋平面設計總圖之參考草
    圖，上證二號第2 頁之圖始為開始施作之接待室部分之平面
    配置圖，被上訴人從未依據上證二之第1 頁平面圖，著手設
    計立面圖、剖面圖等施工圖說，故上訴人自始即從未按上證
    二號第1頁著手施作工程，三重樣品屋展示之預售屋有2種平
    面配置規格，分別如上證一第1頁及第2頁兩種，上訴人意圖
    欺瞞，將原本即2種不同規格之預售樣品屋，虛偽陳述為係
    甲規格因追加變更設計後成為乙規格等語。
  (七)於原審聲明：(1)上訴人之訴駁回。(2)如受不利判決，願供擔
    保，請准宣告免為假執行。
三、原審駁回上訴人之訴，上訴人提起上訴，其上訴聲明：(一)原
    判決廢棄，(二)被上訴人應給付上訴人4,234, 060元及自支付
    命令送達翌日起至清償日止，按年息百分之5 計算之利息，
    (三)第一、二審訴訟費用由被上訴人負擔。(三)請准供擔保宣告
    假執行。被上訴人答辯聲明：(一)上訴駁回。(二)如受不利判決
    ，請准供擔保宣告免為假執行。
四、兩造不爭執之事實：
  (一)上訴人自96年間起陸續向被上訴人承攬下列工程：
    臺北市○○○○街151號2 樓黃公館Ａ/Ｂ戶木作工程（即
      天母工程）
    臺北市○○區○○路工地隔間辦公室工程（即內湖工程）
      。
    三重樣品屋工程（即三重工程），並簽訂有合約書，約定
      總價為685萬元（5%營業稅），於第7條約定上訴人工程進
      行中須要變更或追加之工程，須經雙方共同協議其內容與
      追加之金額，上訴人需於該項工程完成前提出書面估價，
      經被上訴人簽認無誤得進行變更或追加之事項工程內容。
    新店區開元食品工程。
  (二)被上訴人所提出卷附付款簽收簿及借據上上訴人陳銘堂之簽
    名為真正（原審被證五號、借據1~8號）。
五、得心證之理由：
  (一)上述兩造不爭執事實，有卷附合約書、付款簽收簿、借據、
    支票影本可證，自堪信為真實。
  (二)按當事人主張有利於己之事實者，就其事實有舉證之責任，
    民事訴訟法第277條前段有所明文。查上訴人主張系爭工程
    有追加及工程款尾款未付之事實，固提出天母工程、內湖工
    程、三重工程、開元食品工程追加請款為證，但為被上訴人
    所否認，經檢視上述追加請款單，均屬上訴人自行製作之單
    據，且追加請款單上並無被上訴人確認之任何簽字、蓋章，
    業與兩造間三重工程所簽訂書面合約書之約定不符，復為被
    上訴人所否認，故單從上訴人所提出之上述追加確認單，未
    足以證明上訴人主張為事實。
  (三)原審依上訴人聲請發函予上訴人之下包商，請下包商提供系
    爭工程之估價計價明細及請款單據後，其中山本油漆電話
    覆稱相關單據已經找不到等語；大和玻璃則回覆其所保有
    之單據，已經於96年時在上訴人之請託下已將估價單之正、
    副本交給上訴人等語；樹欣企業股份有限公司則回覆出貨
    給上訴人係隨貨附發票，並以發票請款等語，另提供統一發
    票影本5紙； 崇帷工程有限公司則電話回覆不願意提供相
    關資料等語；福源有限公司則提出請款單1份； 泰驊實
    業有限公司則提出客戶報價單、帳款明細；其餘上訴人主張
    之下包商，則未曾提出相關資料。而經查上述資料，其中樹
    欣企業股份有限公司應僅為建材供應商，蓋其回函已陳明是
    「隨貨附發票，並以發票請款」等語，至於福源有限公司之
    負責人邱國鼎雖曾到庭，但當庭提出「對於上訴人與被上訴
    人間的變更設計事情並不清楚」之書面，顯見邱國鼎對於上
    訴人主張之事實並不清楚，無從為有利於上訴人之證詞；故
    僅泰驊實業有限公司所提出客戶報價單、帳款明細（原審卷
    二第68、90頁），或可作為上訴人所主張追加事實之佐證，
    但上訴人迄未就泰驊實業有限公司所提出之上述資料，那一
    部分為原來工程範圍，那一部分為追加項目為說明；另上訴
    人之下包商大和玻璃，既已於96年期間即將相關估價單交付
    予上訴人，顯見上訴人早已有資料，但上訴人亦迄未就該工
    程追加項目為說明；上訴人之舉證實屬不足。
  (四)上訴人雖再聲請傳訊證人即上訴人之下包商泰驊實業有限公
    司負責人楊英明、崇帷工程有限公司負責人黃永富、樹欣企
    業股份有限公司負責人黃文福到庭作證等語；但經原審詢問
    上述下包商有無參與兩造之間工程約定及追加過程的協議，
    上訴人複代理人則陳述這部分要再確認等語（見原審卷二第
    107 頁反面），顯見上訴人就其所聲請傳訊證人與待證事項
    之關連內容，仍然不清楚；再者樹欣企業股份有限公司應僅
    為建材供應商，已如上述，上訴人並未再說明傳訊樹欣企業
    股份有限公司負責人到庭作證之必要性及待證事實；至於其
    餘證人楊英明、黃永富部分，此部分上訴人亦未先陳述到底
    證人所能證明之事項內容為何（例如其等施作工程之內容、
    過程、請款依據等，究與上訴人所主張之追加工程、尾款未
    付有何關連），故原審無從認為上述證人有傳訊之必要性。
  (五)此外，依據上訴人所提出做為其舉證有追加工程之天母工程
    追加請款單，天母工程之追加部分價金應為320,350元、131
    ,950元、稅金50,000元，合計為502, 300元，加計上訴人所
    主張天母工程尾款未付部分227, 330元，被上訴人應再給付
    天母工程款項為729,630元（原審卷一第14、 15頁），但上
    訴人於支付命令聲請狀及民事準備狀，則記載天母工程之追
    加款分別為320,350元、729,630元，所主張追加工程價款與
    提出之追加請款單明顯不符，且係誤將追加及尾款全數以為
    其中1 戶之追加款，在在顯示上訴人對於其得請求之款項究
    為多少，亦不清楚，實難認為上訴人所主張之追加部分及尾
    款未付事實為實在。
  (六)上訴人既稱「上訴人目前所覓得最接近原始三重樣品屋之室
    內結構圖，見上證一第1頁」云云，顯見上訴人抗辯尚有更
    原始之三重樣品屋之室內結構圖，但未據上訴人提出該原始
    室內結構圖，何況否認之，並主張上證二號第1頁平面圖（
    有視聽室），並非施作圖面，係被上訴人最初提供與業主討
    論之樣品屋平面設計總圖之參考草圖，上證二號第2頁之圖
    始為開始施作之接待室部分之平面配置圖，被上訴人從未依
    據上證二之第1頁平面圖，著手設計立面圖、剖面圖等施工
    圖說，故上訴人自始即從未按上證二號第1頁著手施作工程
    ，三重樣品屋展示之預售屋有2種平面配置規格，分別如上
    證一第1頁及第2頁兩種，上訴人意圖欺瞞，將原本即2種不
    同規格之預售樣品屋，虛偽陳述為係甲規格因追加變更設計
    後成為乙規格等語。且上訴人所提出之上證一第1頁，其右
    下角載明「家具配置平面圖專案(一)」、「日期2007.FEB. 12
    」，而上證一第2頁其右下角載明「家具配置平面圖專案(二)
    」、「日期2007.FEB.12」，將2張配置平面圖參互以觀，其
    日其既屬相同，又分別標明平面圖專案(一)、平面圖專案(二)，
    顯係提供2種平面配置規格，由其中選擇其中1種施工依據，
    而非上訴人所謂變更追加設計後，由平面圖專案(一)變為平面
    圖專案(二)，核與證人即承包代銷案之吳志宏於本院證稱「我
    印象中沒有（變更設計情形）」等語相符。另為上訴人施作
    三重樣品屋鐵工部分之證人黃永富證稱：「印象中沒有重做
    （將地板由60公分改為66公分）」、「我只記得柱子修改…
    作好的柱子有移位，材料沒變，只是增加工而已」等語，亦
    不能證明三重樣品屋有變更追加設計。又為上訴人施作三重
    樣品屋玻璃工程之證人何新基，依其證言只能證明其有在該
    地點施作玻璃工程而已，並不能證明三重樣品屋有變更追加
    設計，是被上訴人主張三重樣品屋並無變更追加為可採。
  (七)上訴人聲請傳訊之證人鄭永發證稱：「新店開元食品工程是
    作油漆，一邊作木工我也跟著作，有問題的地分再加強而已
    ，木工部分沒有看到作好拆除重作，只聽陳說有部分要變更
    修改」，是油漆部分並無變更追加，至其所謂木工有部分要
    變更修改云云，係其聽上訴人所述，並非其親眼所見，屬傳
    聞證據，其證言並不能證明開元食品工程有變更追加設計。
    又證人黃永富證稱：「開元食品工程，是作鐵件工程，陳銘
    堂要我作什麼我就作什麼，有無變更我不清楚，有修改，我
    記得有兩面鏡子拆掉，沒有再裝上去，拆掉的鏡子，不是我
    施作的，是別人作的」，亦不能證明開元食品工程有變更追
    加設計。至於內湖工程、天母工程部分上訴人迄未能舉證證
    明有變更追加設計。是上訴人所主張上開工程有變更追加設
    計云云為不可採。
  (八)上訴人另謂本件借款緣自於上訴人與被上訴人合作期間，因
    被上訴人多次拖欠工程款，致上訴人無現金可發工資，為此
    上訴人便透過兩種模式，自被上訴人處取得現金，惟無論採
    取何種模式，上訴人形式上之借款，均已與被上訴人應給付
    之原工程款抵銷，並無積欠被上訴人借款之情形云云。但被
    上訴人所提出卷附付款簽收簿及借據上上訴人陳銘堂之簽名
    為真正，為上訴人所自認，再參以證人何新基證稱：所承包
    工程總價74萬多元，迄今未拿到錢。證人鄭有發證稱：當初
    我看他（指上訴人）付不出錢，只要求工資，不要材料費，
    有給工資。證人黃永富證稱：同一時間作了很多工程，總價
    240多萬元，議價到220萬元，只收到15萬元各等語觀之，上
    訴人之上開主張不洵無足採。
六、綜上所述，上訴人主張為不足採，被上訴人抗辯尚屬可信。
    從而，上訴人主張本於承攬之法律關係，請求被上訴人給付
    4,234,060元及法定利息為無理由，不應准許。其假執行之
    聲請亦失所附麗，應併予駁回。原審為上訴人敗訴之判決，
    及駁回其假執行之聲請，並無不合。上訴意旨指摘原判決不
    當，求予廢棄改判，為無理由，應予駁回。
七、本件事實已臻明確，兩造其餘攻擊防禦方法及舉證，於判決
    結果無影響，不一一論列，附此敘明。
八、據上論結，本件上訴為無理由，依民事訴訟法第449條第1項
    、第78條，判決如主文。
中    華    民    國   100    年    12    月    21    日
                  民事第二庭
                      審判長法  官  吳謙仁
                            法  官  蘇瑞華
                            法  官  張松鈞
正本係照原本作成。
如不服本判決，應於收受送達後20日內向本院提出上訴書狀，其
未表明上訴理由者，應於提出上訴後20日內向本院補提理由書狀
（均須按他造當事人之人數附繕本）上訴時應提出委任律師或具
有律師資格之人之委任狀；委任有律師資格者，另應附具律師資
格證書及釋明委任人與受任人有民事訴訟法第466條之1第1項但
書或第2項（詳附註）所定關係之釋明文書影本。如委任律師提
起上訴者，應一併繳納上訴審裁判費。
中    華    民    國   100    年    12    月    21    日
                            書記官  高澄純
附註：
民事訴訟法第466條之1（第1項、第2項）：
對於第二審判決上訴，上訴人應委任律師為訴訟代理人。但上訴
人或其他法定代理人具有律師資格者，不在此限。
上訴人之配偶、三親等內之血親、二親等內之姻親，或上訴人為
法人、中央或地方機關時，其所屬專任人員具有律師資格並經法
院認為適當者，亦得為第三審訴訟代理人。